【裁判字號】    87,自,711
【裁判日期】    890801
【裁判案由】    偽造文書等
【裁判全文】
臺灣臺北地方法院刑事判決                          八十七年度自字第七一一號
    自  訴  人  辛○○
    自訴代理人  孫銘豫律師
    被      告  己○○
    右  一  人
    選任辯護人  楊金順
                施竣中
                江旻書
    被      告  甲○○
                丁○○
                乙○○
右列被告等因偽造文書等案件，經自訴人提起自訴，本院判決如左：
    主  文
己○○、甲○○共同行使偽造私文書，足以生損害於他人，各處有期徒刑月，均緩
刑貳年。
丁○○、乙○○被訴共同行使偽造辭職書、股東會議紀錄部分無罪。
己○○、甲○○、丁○○、乙○○其餘被訴移轉土地，使公務員登載不實、背信部分
均不受理。
    事  實
一、緣甲○○為設於台北市○○○路○段七五號六樓八廣實業股份有限公司之負責人
    董事長，而己○○則與甲○○同為公司之實際負責人，辛○○則於八十五年十一
    月二十日起任公司之董事。己○○與甲○○二人明知辛○○並未參加八廣公司於
    八十五年十二月份召開之股東臨時會議，竟基於犯意之聯絡，未經辛○○之授權
    ，於八十五年十二月上旬，盜用辛○○留存於公司之印章於八廣公司八十五年十
    二月九日上午十時之股東臨時會議紀錄（下簡稱系爭股東臨時會議紀錄），「紀
    錄辛○○」下，虛偽記載股東七人全部出席，且「改選甲○○、莊朝郎、乙○○
    為董事，丁○○為監察人」等內容，虛偽製作辛○○擔任會議紀錄之前開會議紀
    錄。復由甲○○指示利用不知情之員工，於八十五年十二月九日下午二時二十九
    分持前開會議紀錄，向台北市政府建設局申請董監事變更登記，使台北市政府建
    設局承辦人員將此不實事項登載於職務掌管之公司登記資料簿，解任辛○○之董
    事職位，足生損害於辛○○及台北市政府建設局對於資料管理之正確性。
二、案經被害人辛○○提起自訴。
    理  由
壹、被告己○○、甲○○被訴共同行使偽造股東會議紀錄部分：
  一、訊據被告己○○、甲○○就否認於前開事實欄所述之時地偽造自訴人辛○○紀
      錄之名，製作不實之系爭股東臨時會議紀錄，並持向台北市政府建設局為董監
      變更登記等事實，於本院審理時均矢口否認，並同辯稱：係自訴人辛○○於土
      地移轉時，因八廣公司土地出現如此多之債務，為免八廣公司負債過多，而懼
      怕擔任董事，自願辭任云云。經查：
    (一)前開事實業據被告己○○於本院初次調查時供稱：「（問：為何八十五年十二
      月十三日、十一月二十八日會把八廣移轉給乙○○呢？）因為他們（指自訴人
      辛○○等人）違反協議書沒有和我合建，把土地拿去多胎抵押以後捲款跑掉了
      ，違反了契約，所以他們就不是股東了，所以我叫公司的戊○○之太太去把辛○○名字改成乙○○。」、「（問：改名有無經過同意？）沒有辛○○之同意
      ，因為是他們違反契約在先的」（見本院八十七年十月二十二日筆錄）無訛，
      核與被告甲○○供稱：「（問：董事會會議紀錄和股東會議紀錄是誰做的？你
      們有無開這會議？）我們沒有再特別開過，是己○○回來告訴我的，上面的印
      章是己○○拿給我的」、「（問：去辦理移轉登記是誰去辦的？）是公司員工
      去辦的」（均見本院八十八年九月十四日筆錄）相符，並經自訴人指訴歷歷，
      另有與之相合之股東臨時會議紀錄在卷可佐，故被告己○○並未取得辛○○出
      席擔任紀錄，未正式召開股東臨時會議、董事會議，即偽造系爭股東臨時會議
      紀錄，並提出行使辦理不實之董監變更登記，堪以認定。
    (二)雖被告己○○、甲○○嗣於審理中又翻異供述，被告甲○○改稱：「（問：辛○○對股權移轉之事之情嗎？）知道，十二月五日（應係十二月九日之誤）去
      登記時候辛○○有去，辛○○說他不要當董事」（見本院八十七年十一月十日
      筆錄），而被告己○○則附和陳稱：「（問：八十五年十二月九日股東會議你
      有沒有參加？）有，當天參加有我、戊○○、辛○○、庚○○、甲○○，大概
      只有我們五個人」（見本院八十八年八月二十六日筆錄），表明確有此次股東
      臨時會議、董事會議之召開；再後被告己○○、甲○○則又翻稱：是在丙○○
      代書事務所談土地移轉時討論，並無正式之會議，因八廣公司土地出現如此多
      之債務，辛○○為免八廣公司負債過多，而懼怕擔任董事等語（均見本院八十
      八年九月十四日、八十九年四月十一日筆錄），又反覆改稱並無正式召開系爭
      股東臨時會議、董事會議，僅係臨時討論；是被告己○○、甲○○就有無召開
      股東臨時會議、董事會議，甚至會議之地點，前後供述出入歧異。惟相較被告
      己○○、甲○○於本院初次訊問有關辛○○董事職務轉移時所為之供述，與事
      實相合，並有自訴人辛○○、系爭股東臨時會議紀錄可佐，自較被告其後互相
      矛盾之詞為可採，是被告己○○、甲○○所辯，顯係事後卸責矯飾之詞，委無
      足採。
    (三)另證人戊○○雖於本院審理時同為自訴人辛○○自願出讓董事職位云云之證
      述，然因證人戊○○之父即被告丁○○亦同列本件偽造系爭股東臨時會議紀錄
      ，且證人戊○○又已坦認為實際代替被告丁○○為八廣公司股東乙節，是證人
      戊○○就本件與被告己○○、甲○○利害關係一致，倘證人戊○○明白證述系
      爭股東臨時會議紀錄為偽造，證人戊○○亦難逃同罪之訴追，其證言本即多所
      偏頗，故此等迴護之詞，難堪憑採，而無法為有利於被告己○○、甲○○之證
      明。
    (四)綜上所述，本件事證明確，被告己○○、甲○○犯行洵堪認定，應予依法論科
      。
  二、核被告己○○、甲○○，以他人之名義，虛偽製作他人任紀錄之股東臨時會議
      紀錄，並持以行使，使公務人員為不實董監事登記，足以生損害於他人、公務
      機關登記之正確性之行為，係犯刑法第二百十六條、第二百十條之行使偽造私
      文書罪，以及刑法第二百十四條之使公務員登載不實罪。其盜用印章為偽造私
      文書之階段行為，而於偽造私文書後，復持以行使，其偽造之低度行為為行使
      之高度行為吸收，均不另論罪。而被告己○○、甲○○二人間，事前共謀，互
      有犯意之聯絡，並為行為之分擔，應以共同正犯論，再其利用不知情之員工犯
      前開之罪，為間接正犯。另被告所犯前揭行使偽造私文書罪與使公務員登載不
      實罪二罪間具有方法結果之牽連關係，應依刑法第五十五條從一重之行使偽造
      私文書罪處斷。本院爰審酌被告己○○、甲○○於犯後雖仍矯飾犯行，然實以
      被告己○○對八廣公司高達百分之五十之控股情形，於股東臨時會議中本得合
      法以表決方式解任自訴人辛○○之職務，故犯罪所生之危險或損害尚小，並衡
      量被告其餘之犯罪之動機、目的、犯罪之手段等一切情狀，量處如主文所示之
      刑，以示懲儆。末查，被告己○○、甲○○二人前未曾受有期徒刑之宣告，此
      有台灣高等法院檢察署刑案紀錄簡覆表、台灣高等法院被告全國前案紀錄表在
      卷可查，奇因一時短於思慮，致罹刑章，且有正當職業，經此刑之教訓，當知
      所警惕，而無在犯之虞，本院認前開對其宣告之刑，以暫不執行為適當，爰併
      宣告緩刑二年，以啟自新。
  三、自訴意旨另以：被告己○○、甲○○於上開時地偽造系爭股東臨時會議紀錄之
      同時，亦偽造自訴人辛○○辭任八廣公司董事及被告乙○○當選新任董事之辭
      職書，且將該辭職書併同系爭股東臨時會議紀錄交付台北市政府建設局為變更
      登記，因認被告己○○、甲○○另同涉犯刑法第二百十六條、第二百十條之行
      使偽造私文書罪嫌云云。惟查，訊據被告己○○、甲○○均堅詞否認有何偽造
      前開「辭職書」之犯行，且自訴人亦未提出任何前開「辭職書」以實其說，再
      遍翻台北市政府建設局第一科之八廣公司案全卷、本院全卷亦無自訴人所指之
      「辭職書」在卷可按，是被告己○○、甲○○並未提出行使該等「辭職書」予
      台北市政府建設局第一科。雖自訴代理人陳稱：必無閱得卷內有何「辭職書」
      ，但被告己○○、甲○○曾於卷內證詞提及此書等語（見本院八十九年二月二
      十九日筆錄），然查被告己○○、甲○○等人提及曾經相關自訴人之股份轉讓
      文件僅係「股份轉讓過戶申請書」，且該文件係載明為「八十七年二月十二日
      」書具（見本院八十七年十一月十日筆錄後），業非「辭職書」，是自訴代理
      人所指顯有誤會。今既尚無何證據可認該「辭職書」曾經存在，自難遑論被告
      己○○、甲○○曾經「偽造」、「提出行使」。此外復查無其他積極證據足資
      認定被告有前開偽造、行使「辭職書」之犯行，此部分犯罪尚屬無法證明，惟
      自訴人認此部分與前開有罪部分有連續犯之裁判上一罪關係，依審判不可分原
      則，爰不另為無罪之諭知。
貳、被告丁○○、乙○○被訴共同行使偽造辭職書、股東會議紀錄部分：
  一、自訴意旨略以：被告丁○○、乙○○係與被告己○○、甲○○四人，基於犯意
      之聯絡，共同於前揭犯罪事實欄之時間地點，盜用自訴人辛○○之印章，偽造
      自訴人辛○○辭任八廣公司董事及被告乙○○當選新任董事之辭職書及系爭股
      東臨時會議紀錄，並持向台北市政府建設局行使申請變更登記，因認被告丁○○、乙○○亦同涉犯刑法第二百十六條、第二百十一條之行使偽造私文書罪、
      第二百十四條之使公務員登載不實罪嫌等語。
  二、按犯罪事實應依證據認定之，無證據不得推定其犯罪事實。又不能證明被告犯
      罪者，應諭知無罪之判決，刑事訴訟法第一百五十四條、第三百零一條第一項
      分別定有明文。又事實之認定，應憑證據，如未能發現相當證據，或證據不足
      以證明，自不能以推測或擬制之方法，為裁判基礎，最高法院四十年度臺上字
      第八六號判例參照。而告訴人（自訴人亦同）之告訴，係以使被告受刑事訴追
      為目的，是其陳述是否與事實相符，仍應調查其他證據以資審認，有最高法院
      五十二年臺上字第一三○○號判例參照。且認定犯罪事實所憑之證據，雖不以
      直接證據為限，間接證據亦包括在內，然而無論直接證據或間接證據，其為訴
      訟上之證明，須於通常一般之人均不致有所懷疑，而得確信其為真實之程度者
      ，始得據為有罪之認定，倘其證明尚未達到此一程度，而有合理之懷疑存在而
      無從使事實審法院得有罪之確信時，即應由法院為諭知被告無罪之判決，最高
      法院七十六年臺上字第四九八六號判例參照。
  三、本件自訴人認被告丁○○、乙○○涉有前揭罪嫌，無非係以上開事實業據自訴
      人指訴綦詳，並以被告丁○○、乙○○倘無涉入，何以二人分別於系爭會議紀
      錄中記載分別蓋章，且改選為「董事」、「監察人」等為主要論據。惟訊據被
      告丁○○、乙○○均堅詞否認有何偽造文書犯行，並以：並未參加八廣公司之
      經營，且未參與任何會議紀錄之製作，僅係出名擔任公司股東等語置辯。經查
      ：
    (一)自訴人辛○○均自承數次參加八廣公司之系爭土地協商、股份安排協議等事，
      除自訴人外，均僅證人戊○○、辛○○、庚○○、甲○○等人，其中並無被告
      丁○○、乙○○等情，核與被告己○○、甲○○供證：「丁○○的部分是戊○○出面的，乙○○是由我（即被告己○○）出面的」、「（問：丁○○和乙○○是否有在？）他們二人都是掛名，丁○○是戊○○代替，乙○○是己○○代
      替」（見本院八十八年九月十四日筆錄）相合，並經證人丙○○、證述無訛，
      並有八十五年十二月六日協議書、八十五年十一月十八日切結書、八十五年十
      一月二十日協議書、八十六年十二月六日在場人士身分證影本（見本院八十九
      年四月十一日筆錄後）在卷可參，並無被告丁○○、乙○○之簽名，更無有關
      被告丁○○、乙○○事項之協商。況證人戊○○亦證稱：「莊朝郎是我以前的
      職員，他的部分是我在代做的，丁○○也是由我，他沒有參與，乙○○是己○○的老婆，他也是只有出名」（見本院八十八年九月十四日筆錄）。參以，被
      告乙○○乃被告己○○之妻，被告丁○○為被告戊○○之父，此有身分證影本
      在卷可參，是以此關係，被告乙○○、丁○○分別具名代替被告己○○、證人
      戊○○為八廣公司股東、董事，實與常情相合。故公司事務實際既由被告己○○、戊○○二人參與，被告乙○○、丁○○無能涉公司經營，自難認系爭股東
      臨時會議紀錄製作時，曾經與被告乙○○、丁○○共謀商量，甚或「犯意之聯
      絡」。
    (二)又系爭股東臨時會議紀錄為被告己○○與被告甲○○二人製作，指示不知情之
      員工提出行使變更登記之事實，已如前壹部分所書，則被告丁○○、乙○○以
      掛名股東之身份，並未參與系爭股東臨時會議紀錄之製作，而印文亦係事前留
      存於被告己○○、甲○○處，為被告己○○、甲○○二人蓋用，堪以認定。自
      訴人僅以具名於系爭股東臨時會議紀錄而稱有何共同偽造行為、「行為之分擔
      」，尚嫌速斷。
    (三)次，遍查全卷並無自訴人所指之「自訴人辛○○辭任八廣公司董事及被告乙○○當選新任董事之辭職書」，已如前壹之三、所述，故被告丁○○、乙○○就
      此部分，自亦難僅憑自訴人單方指陳該辭職書曾經存在，即言該書曾經偽造，
      甚或為被告丁○○、乙○○共同偽造。
  四、綜上所述，自訴人認被告丁○○、乙○○涉有上開犯行，惟因被告丁○○、乙○○僅係掛名股東，並無任何實際參與偽造之事實，已如前述，故被告所為尚
      與上開構成要件有間。此外復查無其他積極證據，足以證明被告丁○○、乙○○等有所指罪名，本件不能證明被告等犯罪，自應依法為被告丁○○、乙○○
      無罪之諭知。
、己○○、甲○○、丁○○、乙○○其餘被訴移轉土地，使公務員登載不實、背信
    部分：
  一、自訴意旨略以：被告己○○、甲○○、丁○○、乙○○（下簡稱被告己○○等
      四人）復意圖為自己不法利益，明知八廣公司所有之系爭土地，屬八廣公司所
      有之資產，並未出賣予薇閣建設股份有限公司（下簡稱薇閣公司），亦未經八
      廣公司股東會及董事會同意處分，竟於八十五年十二月十六日以不實之買賣為
      登記原因，填具買賣過戶申請書，向台北縣政府新店地政事務所申請將台北縣
      深坑鄉○○段土庫小段五七之三一地號等八十七筆土地登記過戶在薇閣公司名
      下，致承辦之地政事務之公務員將此不實事項登記於職務上掌管之土地登記簿
      ，足生損害於土地登記管理之正確性及八廣公司之財產，因認被告己○○等四
      人均係共犯刑法第二百十四條之使公務員登載不實罪、第三百四十二條第一項
      之背信罪等語。
  二、按犯罪之被害人始得提起自訴，刑事訴訟法第三百十九條第一項前段定有明文
      。刑事訴訟法第三百十一條所定得提起自訴之被害人，係指因犯罪而直接被害
      者而言。依法組織之公司被人侵害，雖股東之利益亦受影響，但直接受損害者
      究為公司，當以該公司為直接被害人，其股東不得以自己名義提起自訴，此有
      最高法院二十五年度上字第一三○五號判例得資參照。又不得提起自訴而提起
      者，應諭知不受理之判決，刑事訴訟法第第三百三十四條定有明文。
  三、經查自訴人主張被告己○○等四人此部分涉犯詐欺罪嫌，係以不實買賣契約移
      轉八廣公司之系爭土地與他人，違背八廣公司對董事、監察人之委任處理事務
      事項為據，依此，自訴人所述此部分之直接被害人係八廣公司，非為股東之自
      訴人。揆諸前揭說明，自訴人雖為八廣公司之股東，亦不得以股東自己名義提
      起自訴，本院自應為不受理之諭知。
  四、另按刑事訴訟法第三百十九條第二項所定「犯罪事實之一部提起自訴者，他部
      雖不得自訴亦以得提起自訴論。但不得提起自訴部分係較重之罪……者，不在
      此限。」，已就單一性案件一部得自訴他部不得自訴，應如何決定全部得否自
      訴之程序事項而為規範，即自訴案件，依自訴狀記載之犯罪事實，從形式上觀
      察，假定各部分事實俱成立犯罪且具有實質上或裁判上一罪之不可分關係後，
      為法定刑度之比較：如其中不得自訴之罪之法定刑重於得自訴之罪，則全部不
      得自訴，反之，如得自訴之罪重於不得自訴之罪，則全部得自訴；至於得自訴
      之罪與不得自訴之罪法定刑相等時，應依刑法第三十五條第三項規定，就犯罪
      情節比較其輕重，再適用上開規定，以決定案件得否自訴（最高法院八十七年
      度台上字第九七三號裁判可資參照）。是得以犯罪事實之一部提起自訴而他部
      亦得提起自訴之前提在於：形式觀察該自訴事實部分具有「實質上或裁判上一
      罪之不可分關係」為前提。經查：
    (一)自訴人認前開二部分有連續犯、牽連犯一罪關係無非係以：被告己○○等四人
      偽造自訴人名義紀錄之股東臨時會議紀錄，持以行使解除自訴人董事職務後，
      即自得遂其移轉八廣公司資產之目的，且行為時間緊密，罪名同一，故其使台
      北市政府建設局、台北縣政府新店地政事務所公務員登載不實之部分係基於「
      概括之犯意」所為，為連續犯，而與違背八廣公司處理事務之不法背信行為有
      牽連關係等語，為主要論據。
    (二)然就八廣公司占股比例言，被告己○○等四人實際上操控八廣公司約百分之五
      十之股份，為公司之最大股東，且被告甲○○又係八廣公司之董事長、負責人
      ，本得對外代表公司執行業務，反觀自訴人僅占有百分之七點五之股份，此有
      八十五年十一月二十日之協議書、八廣公司登記案卷可參，是：
      1.被告己○○等四人無論以股東會議決議或行使董事長對外代表公司執行職權
        之方式，欲移轉八廣公司系爭土地之資產，實無困難，業與自訴人究否擔任
    公司董事毫無干涉。換言之，無論有否解任自訴人之董事職務，被告己○○
        等四人均得進行移轉八廣公司資產之行為，故亦難認被告己○○等四人於偽
        造股東臨時會議紀錄，行使於台北市政府建設局時，即有為移轉八廣公司資
        產，使台北縣政府新店地政事務所登載不實之故意，而稱二者有何「概括之
        犯意」。
      2.再者，被告己○○等四人「解任自訴人董事」與「移轉八廣公司土地」，其
        除行為之目的、結果無涉，不相雷同，已如前述外，其(1)行為之手段、方式
        不同：一為偽造自訴人之股東臨時會議紀錄，一為以自己名義製作「不實」
        之買賣契約書；(2)提交行使之機關亦不同：一為台北市政府建設局，一為台
        北縣政府新店地政事務所；(3)行使之被害人不同：（除前開國家機關外）一
        為自訴人，一為八廣公司。故就被告己○○等四人言，二者關連性甚小。
    (三)據上，自訴人自訴被告己○○等四人移轉系爭土地與薇閣公司，使公務員登載
      不實部分之犯行，業與前開被告等四人偽造自訴人「辭職書」、系爭股東臨時
      會議紀錄使公務員登載不實之部分，即無「概括之犯意」存在、行為之手段方
      式相異、行使之被害人不同，自難以時間緊密、所犯罪名同一，認有何連續犯
      、牽連犯之裁判上一罪關係，故自無刑事訴訟法第三百十九條第二項一部得提
      起自訴、他部亦得提起自訴規定之適用，其是否符合得提起自訴自需分別判定
      ，併此敘明。
肆、刑事訴訟法第三百二十條第二項第二款規定，自訴狀僅應記載犯罪事實及證據，
    與同法第二百六十四條第二項第二款規定起訴書應記載犯罪事實及證據並所犯法
    條者有別，從而，自訴人若於自訴狀記載被告所犯之法條，僅供法院審判之參考
    ，如有記載而更與所訴之犯罪事實不相適合，即屬贅文，法院不受該項記載之拘
    束。本件上訴人自訴意旨另謂被告等尚涉嫌觸犯刑法第三百三十九條詐欺取財、
    第三百五十六條毀損債權罪嫌，然於自訴狀中並未述及被告己○○等四人有何處
    分債權而毀損債權、詐欺取財之事實。至曾經提及之被告己○○以他法使自訴人
    辛○○提出股金加入八廣公司成為股東乙節，業係為表明前揭偽造文書前因後果
    之述，並非為自訴事實，此亦據自訴人、自訴代理人陳稱在卷（見本院八十八年
    十一月十五日筆錄），故自訴狀另引上開法條為論罪依據，甚至表明撤回對被告
    己○○撤回毀損債權部份之告訴，容有誤會，不生實際撤回告訴之效力。揆諸前
    開說明，本院於裁判時得僅就被告自訴之事實範圍內審理，不受自訴狀所引犯罪
    法條之拘束，再次敘明。
據上論斷，應依刑事訴訟法第三百三十四條、第三百四十三條、第二百九十九條第一
項前段、第三百零一條第一項，刑法第二十八條、第二百十六條、二百十條、第二百
十四條、第五十五條、第七十四條第一款，罰金罰鍰提高標準條例第一條前段，判決
如主文。
中    華    民    國      八十九      年      八      月        一      日
                                      臺灣臺北地方法院刑事第三庭
                                          法  官  郭  惠  玲
右正本證明與原本無異。
如不服本判決，應於判決送達後十日內，向本院提出上訴狀。
      書記官  林  淑  貞
中    華    民    國      八十九      年      八      月      二十五    日
附錄本案論罪科刑法條全文：
刑法第二百一十條 (偽造變造私文書罪)
偽造、變造私文書，足以生損害於公眾或他人者，處五年以下有期徒刑。
刑法第二百一十四條 (使公務員登載不實罪)
明知為不實之事項，而使公務員登載於職務上所掌之公文書，足以生損害
於公眾或他人者，處三年以下有期徒刑、拘役或五百元以下罰金。
刑法第二百一十六條 (行使偽造變造或登載不實之文書罪)
行使第二百十條至第二百十五條之文書者，依偽造、變造文書或登載不實
事項或使登載不實事項之規定處斷。


司法院資訊處製作；財團法人民間司法改革基金會備份。
